---
title: "Relación entre Alzheimer y Calidad del Aire y Zonas Verdes"
author: "Manuel Sánchez Paredes y Santiago Herrero Ruipérez"
date: "`r Sys.Date()`"
output: 
  html_document:
    toc: true
    toc_float: true
---

```{r setup, include=FALSE}
knitr::opts_chunk$set(echo = TRUE)
```

# Introducción

En este seminario se va a estudiar la relación entre la calidad del aire y las zonas verdes en poblaciones y el Alzheimer.

Los datos respecto al Alzheimer y a las zonas verdes se han obtenido del Instututo Nacional de Estadística (INE), mientras que los datos de la calidad del aire se han obtenido mediante el paquete `airqES` del proyecto `ROpenSpain`.

## Carga de Librerías empleadas

```{r, message=FALSE, warning=FALSE}
library(airqualityES)
library(pxR)
library(tidyverse)
```

## Carga de Datos

### Carga de Zonas Verdes

Los datos de las zonas verdes se encuentran en formato PC-AXIS, por lo que se emplea el paquete `pxR` para leer los datos.

```{r}
zonas_verdes <- read.px("data/zonas_verdes.px")$DATA
zonas_verdes_df <- zonas_verdes$value
zonas_verdes_df<-zonas_verdes_df[-c(1,2,3,4,5), ]#eliminamos las filas 1, 2, 3, 4 y 5
zonas_verdes_df
```

### Carga de Alzheimer

Los datos de Alzheimer, al igual que los datos de zonas verdes se encuentran en formato PC-AXIS, por lo que se emplea el paquete `pxR` para leer los datos.

```{r}
alzheimer <- read.px("data/alzheimer_total.px")$DATA
alzheimer_df<-alzheimer$value
alzheimer_df<-alzheimer_df[,-c(1,2)]#eliminamos las columnas 1 y 2 
alzheimer_df
```

### Carga de Calidad del Aire

La tabla con los datos de la Calidad del Aire se encuentra cargada por el paquete `airqES`.

```{r}
data("airqES")
```

## Modificación y Creación de las Tablas

### Modificación de Zonas Verdes

### Modificación de Alzheimer

### Modificación de Calidad del Aire

```{r}
calidad_aire <- airqES %>%
  filter(year == 2018) %>%#filtra el airqES para el año 2018
  mutate(media_mensual = apply(.[, c(8:38)], 1, mean, na.rm = TRUE))%>%#creamos una columna llamada media_mensual, se calcula la media de las columnas 8-38 por cada fila (evitando los valores NA) 
  select(month, province, station_id, pollutant, media_mensual)#se filtran las columnas month, province, station_id, pullutant y media_mensual
```
