---
title: "Relación entre Alzheimer y Calidad del Aire y Zonas Verdes"
author:
- name: "Manuel Sánchez Paredes y Santiago Herrero Ruipérez"
  affiliation: "Universidad de Burgos, Ingeniería de la Salud"
date: "2 de Diciembre 2024"
output:
  html_document:
    df_print: paged
    theme: united
    toc: true
    toc_float: true
---

### [Repositorio](https://github.com/msp1030/SeminarioFuentes)


<div>
<p style = text-align:center>
<img src= INPUT/IMAGES/alzheimer.jpg width="400" height="auto">
</p>
</div>

<div style="text-align: justify">

# 1. Introducción


El Alzheimer es una enfermedad neurodegenerativa de la que no se conoce con certeza sus orígenes y causas. Este trabajo busca explorar la posible relación entre factores ambientales como las zonas verdes o la calidad del aire con esta enfermdedad.

```{r message=FALSE, warning=FALSE, include=FALSE}
library(airqualityES)
library(pxR)
library(tidyverse)
library(DT)
library(ggrepel)
```
# 2. Objetivo General

El objetivo general de este trabajo es analizar si la baja calidad del aire y la escasez de zonas verdes en el entorno influye en la presencia de Alzheimer.

# 3 Carga de Datos

Los datos respecto al [Alzheimer](https://www.ine.es/jaxi/Datos.htm?tpx=51464) y a las [zonas verdes](https://www.ine.es/jaxi/Datos.htm?path=/t00/ICV/dim8/&file=82101.px#_tabs-tabla) se han obtenido del Instututo Nacional de Estadística (INE), mientras que los datos de la calidad del aire se han obtenido mediante el paquete `airqualiltyES` del proyecto [ROpenSpain](https://ropenspain.github.io/airqualityES/).

## 3.1 Carga de Zonas Verdes

Los datos de las zonas verdes se encuentran en formato PC-AXIS, por lo que se emplea el paquete `pxR` para leer los datos. Se modifica la tabla para eliminar filas a nivel nacional, se pivota 

```{r message=FALSE, warning=FALSE}
zonas_verdes <- read.px("INPUT/DATA/zonas_verdes.px")$DATA
zonas_verdes_df <- zonas_verdes$value
zonas_verdes_df<-zonas_verdes_df[-c(1,2,3,4,5), ]
wide_zonas_verdes<-
  zonas_verdes_df%>%
  rename(Comunidades = Comunidades.y.Ciudades.Autónomas) %>% 
  pivot_wider(names_from = "Nivel.de.satisfacción", values_from = "value") %>% 
  rename(Valoracion_media = "Valoración media")
wide_zonas_verdes<-wide_zonas_verdes[,-c(2:5)]
```

```{r echo=FALSE, message=FALSE, warning=FALSE}
DT::datatable(wide_zonas_verdes)
```

<div>
<p style = text-align:center>
<img src= INPUT/IMAGES/mapa_zonas_verdes.png>
</p>
</div>

## 3.2 Carga de Alzheimer

Los datos de Alzheimer, al igual que los datos de zonas verdes se encuentran en formato PC-AXIS, por lo que se emplea el paquete `pxR` para leer los datos. Se modifica la tabla para eliminar las columnas innecesarias.

```{r, message=FALSE, warning=FALSE}
alzheimer <- read.px("INPUT/DATA/alzheimer_total.px")$DATA
alzheimer_df<-alzheimer$value
alzheimer_df<-alzheimer_df[,-c(1,2)] %>% 
  rename(porcentaje_alzheimer = value, Comunidades = Comunidades.y.Ciudades.Autónomas)
```

```{r echo=FALSE, message=FALSE, warning=FALSE}
DT::datatable(alzheimer_df)
```

<div>
<p style = text-align:center>
<img src= INPUT/IMAGES/mapa_alzheimer.png>
</p>
</div>

## 3.3 Carga de Calidad del Aire

La tabla con los datos de la Calidad del Aire se encuentra cargada por el paquete `airqES`.

```{r message=FALSE, warning=FALSE, include=FALSE}
data("airqES")
```

La primera modificación de los datos es filtrar por el año de interés, en este caso 2018, y hacer la media de los dias de cada mes para cada estación.

```{r message=FALSE, warning=FALSE}
calidad_aire <- airqES %>%
  filter(year == 2018) %>%
  mutate(media_mensual = apply(.[, c(8:38)], 1, mean, na.rm = TRUE))%>%
  select(month, province, station_id, pollutant, media_mensual)
```

Luego, se establecen los meses y provincias por su nombre en lugar de números.

```{r include=FALSE}
meses<-c("Enero", "Febrero", "Marzo", "Abril", "Mayo", "Junio", 
         "Julio", "Agosto", "Septiembre", "Octubre", "Noviembre", "Diciembre")
provincias = c("Alava", "Albacete", "Alicante", "Almeria", "Avila",  "Badajoz", "Baleares", "Barcelona", "Burgos", "Caceres", "Cadiz",  "Castellon", "Ciudad Real", "Cordoba", "Coruña", "Cuenca", "Girona", "Granada", "Guadalajara", "Gipuzkoa", "Huelva", "Huesca", "Jaen", "Leon", "Lleida", "Rioja", "Lugo", "Madrid", "Málaga", "Murcia", "Navarra", "Ourense", "Asturias", "Palencia", "Palmas", "Pontevedra", "Salamanca", "Santa_Cruz_de_Tenerife", "Cantabria", "Segovia", "Sevilla", "Soria", "Tarragona", "Teruel", "Toledo", "Valencia", "Valladolid", "Bizkaia", "Zamora", "Zaragoza")

```

```{r, message=FALSE, warning=FALSE}
str(meses)
str(provincias)
calidad_aire$month<-meses[calidad_aire$month]
calidad_aire$province<-provincias[calidad_aire$province]
```
A continuación, se pivota para establecer los meses como atributos, y se hace la media de sus valores para obtener la media anual de cada estación.

```{r, message=FALSE, warning=FALSE}
wide_calidad_aire<-
  calidad_aire%>%
  pivot_wider(names_from = "month", values_from = "media_mensual")

wide_calidad_aire<-
  wide_calidad_aire%>%
  mutate(media_anual = apply(.[, c(4:15)], 1, mean, na.rm = TRUE)) %>% select(province:pollutant, media_anual)
```

Se pasan las medidas de los contaminantes a porcentajes del valor límite.

```{r, message=FALSE, warning=FALSE}
wide_calidad_aire <-mutate(.data = wide_calidad_aire,
  porcentaje = case_when(
    !is.na(media_anual) & pollutant == "PM10" ~ (media_anual / 40) * 100,
    !is.na(media_anual) & pollutant == "PM2.5" ~ (media_anual / 25) * 100,
    !is.na(media_anual) & pollutant == "Pb" ~ (media_anual / 0.5) * 100,
    !is.na(media_anual) & pollutant == "As" ~ (media_anual / 6) * 100,
    !is.na(media_anual) & pollutant == "Cd" ~ (media_anual / 5) * 100,
    !is.na(media_anual) & pollutant == "Ni" ~ (media_anual / 20) * 100,
    !is.na(media_anual) & pollutant == "B(a)P" ~ (media_anual / 1) * 100
  )
) %>% select(province:pollutant, porcentaje)
```

Se hace la media de los valores de cada contaminante dentro de una misma provincia, y luego se juntan los valores de los contaminantes.

```{r message=FALSE, warning=FALSE}
wide_calidad_aire <- group_by(.data = wide_calidad_aire, province, pollutant) %>% 
  dplyr::summarise(media_porcentaje = mean(porcentaje, na.rm = TRUE)) %>% 
  ungroup()%>% 
  group_by(province) %>% 
  dplyr::summarise(airQ = mean(media_porcentaje, na.rm = TRUE)) %>% 
  ungroup()
```

Finalmente, se agrupan los valores en cada comunidad autónoma empleando un dataframe con las provincias y las comunidades.

```{r include=FALSE}
Comunidades <- c("16 País Vasco", "08 Castilla - La Mancha", "10 Comunitat Valenciana", "01 Andalucía", "03 Asturias, Principado de",
                 "07 Castilla y León", "11 Extremadura", "04 Balears, Illes", "09 Cataluña", "16 País Vasco", 
                 "07 Castilla y León", "11 Extremadura", "01 Andalucía", "06 Cantabria", "10 Comunitat Valenciana", 
                 "08 Castilla - La Mancha", "01 Andalucía", "12 Galicia", "08 Castilla - La Mancha", "16 País Vasco", 
                 "09 Cataluña", "01 Andalucía", "08 Castilla - La Mancha", "01 Andalucía", "02 Aragón", "01 Andalucía", 
                 "07 Castilla y León", "09 Cataluña", "12 Galicia", "13 Madrid, Comunidad de", "01 Andalucía", "14 Murcia, Región de", 
                 "15 Navarra, Comunidad Foral de", "12 Galicia", "07 Castilla y León", "05 Canarias", "12 Galicia", "17 Rioja, La", 
                 "07 Castilla y León", "05 Canarias", "07 Castilla y León", "01 Andalucía", "07 Castilla y León", 
                 "09 Cataluña", "02 Aragón", "08 Castilla - La Mancha", "10 Comunitat Valenciana", 
                 "07 Castilla y León", "07 Castilla y León", "02 Aragón")

```

```{r message=FALSE, warning=FALSE}
provincias_comunidades <- data.frame(
  province = provincias,
  comunidad_autonoma = Comunidades)
```

```{r message=FALSE, warning=FALSE}
calidad_aire_comunidades<-left_join(wide_calidad_aire,provincias_comunidades)
airQ<- calidad_aire_comunidades%>%
  rename(Comunidades = comunidad_autonoma) %>% 
  group_by(Comunidades)%>%
  dplyr::summarise(media_airQ=mean(airQ))
airQ$media_airQ <- 100- airQ$media_airQ
```

```{r echo=FALSE}
DT::datatable(airQ)
```

En el siguiente gráfico se muestra la calidad del aire en cada comunidad autónoma.

```{r, message = FALSE, warning = FALSE}
grafico0 <- ggplot(data = airQ, aes(x = Comunidades, y = media_airQ)) +
  geom_col(aes(fill = Comunidades), colour = "black") + 
  xlab("") +
  ylab("Porcentaje de la calidad del Aire") +
  theme(axis.text.x = element_blank()) +
  labs(fill = "Comunidad Autónoma", title = "Calidad del Aire")
```
```{r echo=FALSE, message=FALSE, warning=FALSE}
ggsave(
  filename = "Calidad_Aire_Comunidad.jpeg",
  plot = grafico0 ,
  path = "OUTPUT/Figures")

plot(grafico0)
```

# 4. Objetivos Específicos

## 4.1 Relación entre Alzheimer y Zonas Verdes
Se espera que a una mejor valoración de zonas verdes, el Alzheimer disminuya.

```{r message=FALSE, warning=FALSE}
alzheimer_zonas_verdes<-left_join(x = alzheimer_df, y = wide_zonas_verdes, by = c("Comunidades")) 

alzheimer_zonas_verdes<-alzheimer_zonas_verdes[-c(1, 19, 20),]
```

```{r echo=FALSE, message=FALSE, warning=FALSE}
DT::datatable(alzheimer_zonas_verdes)
```


```{r message=FALSE, warning=FALSE}
grafico1 <- ggplot(alzheimer_zonas_verdes, aes(x = Valoracion_media, y = porcentaje_alzheimer)) +
  geom_point(color = "steelblue", size = 3) +
  geom_smooth(method = "lm", formula = y~poly(x, 3), color = "darkorange", se = TRUE) +
  geom_text_repel(aes(label = Comunidades)) +
  labs(title = "Relación entre porcentaje de Alzheimer y Valoración de Zonas Verdes",
       x = "Valoración de las Zonas Verdes",
       y = "Porcentaje de Alzheimer") +
  theme_minimal()
```
```{r echo=FALSE, message=FALSE, warning=FALSE}
ggsave(
  filename = "Alzheimer_Zonas_Verdes.jpeg",
  plot = grafico1,
  path = "OUTPUT/Figures")
  
plot(grafico1)
```

En la gráfica se puede observar que no hay una fuerte relación entre la percepción de la población de las zonas verdes y el porcentaje de Alzheimer en dicha población. Hay valores  de Alzheimer muy dispares para valoraciones similares de Zonas Verdes.

## 4.2 Relación entre Calidad del Aire y Alzheimer
Se espera que los resultados indiquen una relación entre ambas variables, con peor calidad del aire una mayor afectación de Alzheimer a la población.

```{r message=FALSE, warning=FALSE}
airQ_alzheimer <- left_join(airQ, alzheimer_df) 
```
```{r echo=FALSE, message=FALSE, warning=FALSE}
DT::datatable(airQ_alzheimer)
```


En la gráfica se observa una relación entre

```{r message=FALSE, warning=FALSE}
grafico2 <- ggplot(airQ_alzheimer, aes(x = media_airQ, y = porcentaje_alzheimer)) +
  geom_point(color = "steelblue", size = 3) +
  geom_smooth(method = "lm", formula = y~poly(x, 3), color = "darkorange", se = TRUE) +
  geom_text_repel(aes(label = Comunidades)) +
  labs(title = "Relación entre la calidad del aire y el porcentaje de Alzheimer",
       x = "Porcentaje de la Calidad del Aire",
       y = "Porcentaje de Alzheimer") +
  theme_minimal()
```

```{r echo=FALSE, message=FALSE, warning=FALSE}
ggsave(
  filename = "Alzheimer_Calidad_del_Aire.jpeg",
  plot = grafico2 ,
  path = "OUTPUT/Figures")

plot(grafico2)
```

Esta gráfica nos muestra, si se ignoran los valores extremos, una relación inversa entre la calidad del aire y el porcentaje de Alzheimer. La mayoría de comunidades, presenta menores porcentajes de Alzheimer ante mejor calidad del aire.

## 4.3 Relación entre Calidad del Aire y Zonas Verdes
Se espera que la gráfica nos muestre una relación positiva entre ambas variables.

```{r message=FALSE, warning=FALSE}
airQ_Zonas_Verdes <- left_join(airQ, wide_zonas_verdes) 
```

```{r message=FALSE, warning=FALSE}
grafico3 <- ggplot(airQ_Zonas_Verdes, aes(x = media_airQ, y = Valoracion_media)) +
  geom_point(color = "steelblue", size = 3) +
  geom_smooth(method = "lm", formula = y~poly(x, 3), color = "darkorange", se = TRUE) +
  geom_text_repel(aes(label = Comunidades)) +
  labs(title = "Relación entre la calidad del aire y Valoración de Zonas Verdes",
       x = "Porcentaje de la Calidad del Aire",
       y = "Valoración de las Zonas Verdes") +
  theme_minimal()
```

```{r echo=FALSE, message=FALSE, warning=FALSE}
ggsave(
  filename = "Zonas_Verdes_Calidad_del_Aire.jpeg",
  plot = grafico3 ,
  path = "OUTPUT/Figures")
plot(grafico3)
```

En esta gráfica se puede observar que hay una relación directa entre ambas variables si exceptuamos los extremos. Se mantiene de forma general, que a mejor calidad del aire, la percepción de las zonas verdes por la población mejora.


# 5. Conclusiones

Las zonas verdes se valoran mejor cuanto mejor sea la calidad del aire de cada zona, aunque hay ciertos casos en los que no se cumple. Esto se puede deber a las diferencias entre las zonas verdes de diferentes regiones, ya que la calidad del aire es solo uno de los factores que pueden afectar.

En cuanto a la relación entre la percepción de las zonas verdes y el Alzheimer, los valores son muy dispersos, y no indican una fuerte relación entre ambas variables. 

La relación entre la calidad del aire y el Alzheimer es más clara, con una relación inversa. Ante mejor calidad del aire, el porcentaje de Alzheimer disminuye, aunque de nuevo hay ciertos casos en los que esto no se cumple. Esto se debe a que el Alzheimer es una enfermedad neurodegenerativa con múltiples factores y variables que pueden afectar a su desarrollo y aparición.

# 6. Referencias

- INE - Instituto Nacional de Estadística. (s. f.-a). INE. Instituto Nacional de Estadística. INE. https://www.ine.es/
- Air Quality Measurements in Spain from 2011 to 2018. (s. f.). https://ropenspain.github.io/airqualityES/
- Ministerio de Agricultura,Pesca y Alimentación. (s. f.). https://www.mapa.gob.es/es/
- ¿Qué es el Alzheimer? (s. f.-b). Alzheimer’s Disease And Dementia. https://www.alz.org/alzheimer-demencia/que-es-la-enfermedad-de-alzheimer

